臺灣高等法院刑事判決
110年度上易字第1586號
上  訴  人  
即  被  告  楊昇  



上列上訴人即被告因詐欺案件，不服臺灣桃園地方法院109年度
易字第544號，中華民國110年6月11日第一審判決（起訴案號：
臺灣桃園地方檢察署109年度偵字第3195號），提起上訴，本院
判決如下：
    主  文
上訴駁回。
    事  實
甲○明知其無出售BTS WORLD TOUR演唱會票券（下稱演唱會票券
）之真意，竟意圖為自己不法之所有，基於詐欺取財之犯意，於
民國107年12月2日11時30分前之某時，在不詳地點，以不詳工具
連結網際網路並登入社群軟體臉書Facebook網站（下稱臉書），
使用暱稱「林怡君」之帳號（下稱「林怡君」），因見葉○○【93
年生，年籍詳卷（無證據證明甲○知悉葉○○於案發時未滿18歲）
】欲購買演唱會票券，甲○便以「林怡君」名義向葉○○佯稱欲販
賣演唱會票券，致葉○○陷於錯誤而依指示在甲○於樂購蝦皮購物
網站所申辦之帳號【註冊帳號：00000000000號（下稱本案蝦皮
帳號），該帳號綁定甲○所申設之中華郵政股份有限公司0000000
0000000號帳戶（下稱本案郵局帳戶）】店鋪內，下單訂購演唱
會票券1張（訂單編號000000000000000號），「林怡君」並承諾
會將演唱會票券以包裹寄送至便利商店，葉○○遂於107年12月4日
19時54分前往○○市○○區○○路0段00○0號之全家便利商店○○○○店領
取包裹，並給付票券貨款新臺幣（下同）9,060元。嗣經葉○○於
同日20時8分拆開包裹發覺為假造票券，始知受騙並報警處理，
其後樂購蝦皮購物網站未將上開貨款匯入本案郵局帳戶，甲○始
未得逞。
    理  由
甲、程序部分
壹、本件當事人對於本判決所引用下述被告以外之人於審判外之
    陳述，均未爭執其證據能力，復未於言詞辯論終結前聲明異
    議，本院審酌該等證據作成時並無不當取得情形，認以之作
    為本案證據亦屬適當，依刑事訴訟法第159條之5規定，均有
    證據能力。
貳、本判決所引用之其他非供述證據，查無違反法定程序取得之
    情形，依同法第158條之4反面解釋，均具證據能力。 　　
乙、實體部分
壹、訊據被告固坦承申設本案郵局帳戶，惟否認詐欺取財未遂犯
    行，辯稱：本案帳戶及存摺、提款卡都是我自己使用，未曾
    遺失，我並未申辦本案蝦皮帳號，是因為在網路辦貸款，依
    臉書暱稱「林怡君」之人所要求，才將郵局帳戶存摺、身分
    證及健保卡拍照後傳送給對方，卻遭其騙取個人資料從事詐
    騙，我是被害人，跟本件詐騙沒有關係。經查：
一、本案郵局帳戶係被告申辦，並無掛失、補發存摺或提款卡之
    紀錄，亦未遭設定為警示帳戶乙節，有該帳戶之開戶交易明
    細、中華郵政股份有限公司109年2月15日儲字第0000000000
    號函、被告於原審提出之存摺及提款卡影本照片（○○地檢10
    8偵17587卷第26-34頁、桃園地檢109偵3195卷第41頁、原審
    易字卷第291-299頁）可佐。另本案蝦皮帳號係於107年11月
    29日申請註冊，其註冊資料為「甲○，0000年00月00日生，0
    000000000，電話：000000000000；電子信箱：q0000000000
    000il.com，銀行帳戶及帳號：中華郵政股份有限公司00000
    000000000號」等節，有樂購蝦皮股份有限公司（下稱蝦皮
    公司）108年2月15日樂購蝦皮字第00000000000號函暨申登
    明細及IP登入歷程可稽（○○地檢108偵17587卷第15-19、21-
    23頁）。而告訴人葉○○遭「林怡君」詐騙後，於本案蝦皮帳
    號下單訂購演唱會票券，並於全家超商取貨付款9,060元，
    嗣因告訴人發覺票劵假冒而報警，該貨款經蝦皮公司於109
    年1月8日退回款項予告訴人，亦據證人即告訴人證述明確（
    ○○地檢108偵17587卷第9-10頁、○○地檢108偵31729卷第4頁
    ），並有告訴人與「林怡君」之臉書對話紀錄、「林怡君」
    之臉書頁面、全家超商○○○○店繳費明細、包裹及假票券照片
    、蝦皮公司109年6月4日樂購蝦皮字第00000000000號函（○○
    地檢108偵17587卷第15-19頁，原審易字卷第47頁）可憑，
    且被告對上開經過均不爭執（惟否認以「林怡君」名義詐騙
    告訴人），則「林怡君」於臉書上向告訴人謊稱出售演唱會
    票券，並以本案蝦皮帳號供告訴人下訂，告訴人因此陷於錯
    誤下單並交付貨款，嗣因蝦皮公司將款項退回告訴人，「林
    怡君」始未詐得財物，本件詐欺告訴人之犯行屬未遂，此部
    分事實應可認定。
二、本件應審究者為：被告是否以「林怡君」之名義詐騙告訴人
    ？抑或如其所辯，係因辦貸款而誤信「林怡君」之說詞，始
    將本案郵局帳戶與身分證件拍照後傳給對方，並遭「林怡君
    」以該等資料詐騙告訴人？
（一）關於交付本案郵局帳戶給「林怡君」之原因，被告雖辯稱
      是辦貸款，並提出臉書對話訊息為證。然而：
 　1、觀諸卷附對話訊息（○○地檢108偵17587卷第5-8頁），應
      係被告將對話紀錄以手機截圖功能儲存後，以相片方式呈
      現於手機上，再由員警翻攝成卷附之照片。惟同1張訊息
      照片右上角顯示之電池電量與時間，竟有「56％ 12：31」
      、「64％ 12：05」、「55％ 09：29」，共計3種不同顯示
      情狀（同上偵卷第5頁），顯與一般手機截圖功能所呈現
      之結果相違，是該等對話訊息之真實性，已非無疑。
 　2、依被告提出之第1張訊息截圖（同上偵卷第5頁），被告直
      接詢問對方「什麼證件帳戶」（未顯示傳送訊息之時間）
      ，「林怡君」則於11月27日19時4分告以「拍雙證件跟帳
      戶」，被告稱「然後？是要用來貸款還是？我銀行不良」
      。由上開對話可知雙方早在11月27日19時4分「前」即聯
      繫過，然被告並未提出此部分對話訊息，是認被告提供之
      訊息截圖，並非其與「林怡君」全部的聯絡內容，則該等
      經被告篩選、整理後截取之對話紀錄，實難採信為有利於
      被告之認定。
 　3、再依被告提供之第2張訊息截圖（同上偵卷第6頁），「林
      怡君」問被告「有欠銀行？」，被告答「信用卡2萬沒繳
      ，全臺灣沒人可以貸的下來我的貸款，所以貸款不用想了
      ，除非都假資料」，「林怡君」稱「沒關係先拍」。而第
      3張訊息截圖（同上偵卷第7頁）顯示，被告於11月28日8
      時25分傳送身分證及本案郵局帳戶存摺封面照片給「林怡
      君」，並經「林怡君」要求提供「健保」資料；第4張訊
      息截圖（同上偵卷第8頁）係被告於11月28日19時36分傳
      送健保卡照片給「林怡君」，經對方按讚後，被告才詢問
      「怎麼都沒說貸款的情況呢」。由上開臉書訊息截圖對話
      ，可見被告在交付本案郵局帳戶及雙證件資料給對方前，
      除未詢問提供該等資料之目的及用途，亦未詢問貸款本金
      與利息計算方式、將來分期清償等重要事項，而「林怡君
      」更隻字未提徵信與貸款審核相關流程，雙方對話內容顯
      與一般人申辦貸款之經過不合。被告在未確認貸款條件之
      前提下，率然聽信「林怡君」之模糊說詞而交付帳戶與證
      件資料，更與常理有違，是認被告提供之對話紀錄除無法
      真實呈現雙方洽談經過，亦難作為被告辯解之佐證，其所
      辯提供本案帳戶與身分證件給「林怡君」一節，難信屬實
      。
（二）本案郵局帳戶為被告申設，帳戶存摺及提款卡均由被告保
      管持有，由其本人存、提款項等情，業經被告供承在卷（
      原審易字卷第98頁，本院卷第78頁），而上開帳戶存摺、
      提款卡未曾遺失或遭竊，已如前述，依照合理推論，別無
      他人可使用本案郵局帳戶之存摺及提款卡，倘若「林怡君
      」並非被告而係另有其人，本案「林怡君」既已甘冒刑責
      而大費周章設局欲詐取告訴人財物，衡情，「林怡君」殊
      無可能隨意使用被告支配管領之本案郵局帳戶等資訊向蝦
      皮公司申請帳號，於告訴人購買票券給付貨款後，容任被
      告從本案郵局帳戶領取該筆貨款，致「林怡君」無法收取
      該筆詐騙贓款而徒勞無功，是若非「林怡君」係被告，實
      無從合理解釋上開各情。
（三）被告雖辯稱未申請本案蝦皮帳號，並稱該帳號之註冊資料
      僅姓名、身分證字號及金融帳戶（即本案郵局帳戶）為真
      實，其餘生日、電話、地址及EMAIL資料皆非被告之資料
      云云。惟查，關於蝦皮公司用戶帳號之認證機制，業經該
      公司函覆稱：若用戶為賣家且有銷售商品並獲得款項時，
      可自行選擇在公司電子商務平台消費或提領至實體銀行帳
      戶，若欲提領蝦皮錢包之款項，則需額外綁定實體帳戶，
      由用戶依系統指示輸入相關資訊後，平台自動匯入1元款
      項認證該銀行帳戶為可使用等情，有新加坡商蝦皮娛樂電
      商有限公司台灣分公司110年3月19日蝦皮電商字第000000
      00000號函可憑（原審易字卷第327頁）。而蝦皮公司曾於
      107年12月3日匯入1元至本案郵局帳戶內，有該帳戶之交
      易明細資料可憑（108偵17587卷第33頁，本院卷第121、2
      93-299頁），依該公司前揭函文說明，可知此筆1元交易
      係用以認證本案蝦皮帳號綁訂之本案郵局帳戶為可使用。
      佐以被告於107年11月間有數次使用本案郵局帳戶存、提
      款及轉匯之紀錄，且於同年月29日因存摺內頁用完辦理「
      換簿」，復於107年12月3日以其申辦之網路郵局帳戶（帳
      號：00000000000000號）即時轉帳500元至本案郵局帳戶
      、於同日存入本案郵局帳戶1,200元，於翌日（即107年12
      月4日）分2次存入2筆各2,000元至該帳戶旋又將款項匯出
      ，可見被告於上開期間頻繁且密集地使用該帳戶，其顯可
      查知蝦皮公司在107年12月3日匯入1元之交易紀錄。參以
      被告所稱「轉1元之目的是要確認該帳戶可否利用」、「
      帳戶是我的，我何必多此一舉轉1元」等語（原審易字卷
      第409頁），則被告對於本案郵局帳戶內無端有1元款項匯
      入，理當存疑，並懷疑個人資料或郵局帳戶遭人盜用，進
      而向銀行查證確認或即刻報警處理，然被告並未為之，顯
      與常理不符，除可見被告明知該筆1元款項係本案蝦皮帳
      號綁定金融帳戶（即本案郵局帳戶）之認證，更足徵該蝦
      皮帳號為被告本人所申請註冊，用以詐騙告訴人甚明。
（四）綜參上述事證，足認「林怡君」即為被告本人，而被告化
      身為「林怡君」在臉書上向告訴人佯稱欲販賣演唱會票券
      之訊息，使告訴人陷於錯誤下單，進而至超商取貨付款，
      嗣因蝦皮公司未將款項撥入本案郵局帳戶，被告因此未順
      利詐得該筆貨款，已足認定。被告前揭所辯，顯係臨訟卸
      責之詞，而無足採。
（五）基上，本件事證明確，被告詐欺取財未遂犯行堪以認定，
      應依法論科。　
貳、論罪部分
一、核被告所為，係犯刑法第339條第3項、第1項之詐欺取財未
    遂罪。起訴意旨雖認被告係犯第30條第1項前段、第339條第
    1項之幫助詐欺取財罪，然本院認被告係犯詐欺取財未遂罪
    ，業如前述，並經本院告知所犯罪名（本院卷第347頁），
    無礙被告訴訟防禦權。又按刑事訴訟法第300條所謂變更法
    條，係指罪名之變更而言，若僅行為態樣有正犯、從犯之分
    ，或既遂、未遂之分，即無庸變更起訴法條（最高法院101
    年度台上字第3805號判決意旨參照），是本院就幫助詐欺取
    財未遂罪改論以詐欺取財未遂罪，自無須變更起訴法條，附
    此說明。
二、被告前因①詐欺案件，經原審法院以101年度易字第117號判
    處有期徒刑4月（共4罪）、2月，應執行有期徒刑1年確定；
    ②違反電子遊戲場業管理條例，分別經原審法院以101年度桃
    簡字第1752號判處有期徒刑2月確定，以100年度桃簡字第15
    50號判處有期徒刑2月（共11罪），應執行有期徒刑1年確定
    。上開①、②經原審法院以102年度聲字第517號裁定應執行刑
    有期徒刑2年確定，於101年8月27日入監執行，102年10月23
    日因縮短刑期假釋出監，嗣於103年7月13日保護管束期滿未
    經撤銷，視為執行完畢，有本院被告前案紀錄表可查。其於
    有期徒刑執行完畢後5年內，故意再犯本件有期徒刑以上之
    罪，為累犯。依司法院釋字第775號解釋意旨，審酌被告前
    揭構成累犯之前科為詐欺案件，與本案為相同類型之犯罪，
    可見其對刑罰反應力薄弱，有依累犯規定加重其刑之必要，
    應依刑法第47條第1項之規定加重其刑。
三、被告本件所為屬未遂，所生危害較既遂犯為輕，爰依刑法第
    25條第2項規定，按既遂犯之刑減輕之，並依法先加後減。
四、本件被告係於臉書私訊對話功能（一對一通訊方式）對告訴
    人進行詐騙，並無所謂「對公眾散布」而犯詐欺取財罪，而
    與刑法第339條之4第1項第3款「以網際網路對公眾散布而犯
    之」詐欺取財加重條件不符；至告訴人固為未成年人，有其
    年籍資料可參，惟被告係以臉書私訊功能對其詐騙，且對話
    紀錄並無提及告訴人之年齡，無證據可認被告明知或可得而
    知告訴人之實際年齡，自毋庸依兒童及少年福利與權益保障
    法第112條第1項前段規定加重其刑，併此敘明。　
參、駁回上訴理由
    原審以被告犯罪事證明確，分別就累犯加重其刑、未遂犯減
    輕其刑部分詳加說明，適用刑法刑法第339條第3項、第1項
    規定，並審酌被告正值青壯，不思循正途獲取所需，竟施用
    詐術，欲使告訴人陷於錯誤購入假造之演唱會票券以詐取財
    物，幸蝦皮公司並未撥款予被告，告訴人始未受有損害，然
    被告所為影響社會正常經濟交易安全，其犯後否認犯行，未
    見悔意，復兼衡其智識程度、家庭經濟狀況，暨其犯罪動機
    、手段、所生危害等一切情狀，量處有期徒刑5月，並諭知
    易科罰金之折算標準。另就沒收部分敘明：被告使用可供連
    結網際網路以刊登前揭詐欺訊息之工具，惟依卷存事證，無
    法認定該物現仍存在，且可供連結網際網路之工具並非難以
    取得，欠缺刑法上重要性，爰不予宣告沒收及追徵等節，其
    認事用法、量刑及沒收均無不當，應予維持。被告上訴意旨
    以其因辦貸款遭「林怡君」騙取帳戶及個人資料，其係被害
    人並非詐騙者，且案發期間有正當工作並無犯案動機，本件
    無證據證明其對告訴人施用詐術為由，指摘原判決不當，均
    無可採，其上訴無理由，應予駁回。
據上論斷，應依刑事訴訟法第368條，判決如主文。 　　
本案經檢察官許鈺茹到庭執行職務。
中　　華　　民　　國　　111 　年　　1 　　月　　25　　日
                  刑事第二十五庭審判長法  官 邱滋杉
                                      法  官 黃翰義
                                      法  官 邱瓊瑩
以上正本證明與原本無異。
不得上訴。
                                      書記官 桑子樑
中　　華　　民　　國　　111 　年　　1 　　月　　25　　日
附錄：本案論罪科刑法條全文
中華民國刑法第339條
意圖為自己或第三人不法之所有，以詐術使人將本人或第三人之
物交付者，處5年以下有期徒刑、拘役或科或併科50萬元以下罰
金。
以前項方法得財產上不法之利益或使第三人得之者，亦同。
前二項之未遂犯罰之。